【裁判字號】    95,易,397
【裁判日期】    950913
【裁判案由】    背信
【裁判全文】
臺灣板橋地方法院刑事判決               95年度易字第397號
公  訴  人  臺灣板橋地方法院檢察署檢察官
被      告  戊○○
            丁○○
共      同
選任辯護人  林富村律師
            羅詩蘋律師
            余淑杏律師
上列被告因背信案件，經檢察官提起公訴（94年度偵字第4611號
、95年度偵字第1003號），本院判決如下：
    主  文
戊○○、丁○○均無罪。
    理  由
一、公訴意旨略以：被告丁○○、戊○○係夫妻關係，自民國92
    年9 月間起，受告訴人乙○○、甲○○委託以被告戊○○設
    於大慶證券股份有限公司蘆洲分公司（下稱大慶證券帳戶）
    、富順證券股份有限公司（下稱富順證券帳戶）之帳戶代為
    購買巨路國際股份有限公司之股票（下稱巨路股票），明知
    渠等係受託為告訴人處理股票買賣事務之人，關於收受股款
    、買賣股票之種類、時間及方式，均須依告訴人之指示為之
    ，竟共同基於意圖為自己不法利益並損害告訴人利益之概括
    犯意聯絡，自92年9 月5 日起，將如附表所示告訴人指示以
    現金代購之股票，擅自改以融資保證金購入，及未經告訴人
    之同意，擅自賣出股票等方式，而違背代告訴人買賣股票之
    任務，嗣因股價下跌遭融資追繳斷頭，造成告訴人前後所交
    付之股款計新臺幣（下同）一千五百二十萬元，僅餘三百餘
    萬元之現值，致生損害於告訴人，嗣經告訴人催促被告二人
    返還款項，始悉上情，因認被告二人所為，均係涉犯刑法第
    342 條第1 項之背信罪嫌等語。
二、按犯罪事實應依證據認定之，無證據不得認定犯罪事實；又
    不能證明被告犯罪者，即應諭知無罪之判決，刑事訴訟法第
    154 條第2 項、第301 條第1 項分別定有明文。復按認定犯
    罪事實所憑之證據，雖不以直接證據為限，間接證據亦包括
    在內，然而無論直接證據或間接證據，其為訴訟上之證明，
    須於通常一般人均不致有所懷疑，而得確信其為真實之程度
    者，始得據為有罪之認定，倘其證明尚未達到此一程度，而
    有合理之懷疑存在時，即難遽採為不利被告之認定，最高法
    院88年度臺上字第954 號判決意旨可資參照。末按告訴人之
    告訴，係以使被告受刑事訴追為目的，是其陳述是否與事實
    相符，仍應調查其他證據以資審認，最高法院52年度臺上字
    第1300號判例意旨復可參照。
三、本件公訴意旨認被告戊○○、丁○○二人涉犯刑法第342 條
    第1 項之背信罪嫌，無非係以被告二人於警詢、調查局及偵
    查中之供述、告訴人乙○○、甲○○於調查局及偵查中之指
    訴，及卷附匯款單影本五紙、被告戊○○於大慶證券蘆洲分
    公司、富順證券之股票帳戶交易明細資料、被告丁○○於國
    泰世華銀行北三重分行存款帳戶交易明細資料、買賣巨路股
    票資金流向一覽表、買賣巨路股票剩餘情形表為其主要論據
    。訊據被告戊○○固坦承如附表所示受告訴人乙○○之託代
    為買賣巨路股票，告訴人乙○○並先後匯款至被告丁○○設
    於國泰世華銀行北三重分行存款帳戶之事實，被告丁○○亦
    坦承告訴人乙○○確曾匯款如附表所示金額至其上開銀行帳
    戶等事實，惟均堅決否認有何背信犯行，被告戊○○辯稱：
    92年9 月5 日係因告訴人乙○○交代要使行情熱絡一點，伊
    方以融資之方式買進，當時乙○○並未指示只能用現股買入
    ；而92年11月25日係受告訴人乙○○之指示賣出，並未違背
    其任務等語；被告丁○○則辯稱：伊自始至終均不知道告訴
    人乙○○與被告戊○○間買賣股票之事，亦不知渠等利用其
    上開存款帳戶匯入金錢，直到93年5 月28日告訴人乙○○要
    求賠償時，方知悉此事等語。辯護人則為被告二人辯稱：被
    告戊○○並未違背告訴人乙○○之指示，且渠等並無為自己
    不法利益或損害告訴人二人利益之意圖，92年11月25日所賣
    出之巨路股票，亦未造成告訴人二人之損害等語。
四、證據能力部分：
  (一)告訴人乙○○、甲○○於調查局所為之指述，係被告以外之
    人於審判外所為之陳述，依刑事訴訟法第159 條第1 項規定
    ，不得作為證據。
  (二)按證人應命具結，證人依法應具結而未具結者，其證言或鑑
    定意見，不得作為證據，刑事訴訟法第186 條第1 項前段、
    第158 條之3 分別定有明文。復按法院於審判期日之調查證
    據程序，關於犯罪事實之調查與證明，只能以刑事訴訟法准
    許之法定證據方法（如被告之供述、人證、鑑定、文書、勘
    驗）為之。而告訴人係向司法警察機關或偵查機關申告犯罪
    事實而要求訴追之人，其於我國刑事訴訟法中，並非法定列
    舉之獨立證據方法，若以告訴人所陳親身經歷之被害經過，
    作為認定犯罪事實之依據時，乃居於證人之地位，亦即其證
    據方法為證人，必須踐行有關證人之證據調查程序，除非其
    有依法不得令其具結之情形，否則事實審法院應命其具結，
    若依法應具結而未具結時，該告訴人有關被害事實之陳述，
    無證據能力，法院不得援其陳述作為判決之基礎，最高法院
    93 年 度臺上字第5964號判決意旨可資參照。據此，告訴人
    乙○○、甲○○於偵查中既係基於親身經歷而向檢察官陳述
    被害事實，即係基於證人之地位陳述，依法自應具結，詎告
    訴人乙○○、甲○○於偵查中向檢察官所為之陳述均未具結
    ，揆諸前揭刑事訴訟法第158 條之3 規定，即不得作為證據
    。
五、經查：
  (一)被告戊○○受告訴人乙○○之託，於92年9 月5 日在其大慶
    證券帳戶，以融資方式買進巨路股票二百六十張（每張一千
    股），交割款為七百十七萬三百七十七元（其中二萬零三百
    七十七元為手續費），告訴人乙○○並於92年9 月8 日透過
    友人周玲玲匯款一千零五十萬元至被告丁○○設於國泰世華
    銀行北三重分行帳號000000000000號之存款帳戶內以供支付
    股款。另告訴人乙○○亦委託被告戊○○於92年9 月9 日以
    現股方式買進巨路股票一百張，並匯款四百七十萬元至被告
    丁○○前揭國泰世華銀行帳戶，被告戊○○遂依指示於92年
    9 月9 日在其大慶證券帳戶以每股四十七元之價格現股購入
    巨路股票一百張，交割款為四百七十萬六千六百九十七元（
    其中之六千六百九十七元為手續費），嗣後被告戊○○於92
    年11月25日將上開以每股四十七元價格代告訴人乙○○所購
    入之一百張巨路股票，再以均價約四十七元價格賣出等事實
    ，為被告戊○○、丁○○所坦承不諱，核與證人即告訴人乙○○於本院審理中所證述之情節大致相符，並有被告丁○○
    上開國泰世華銀行存款帳戶交易明細資料、被告戊○○大慶
    證券帳戶交易明細對帳單各一份、匯款單影本二紙附卷可稽
    ，是此部分之事實堪以認定，合先敘明。
  (二)按刑法第342 條之背信罪，以有取得不法利益或損害本人利
    益之意圖為必要，若無此意圖，即屬缺乏意思要件，縱有違
    背任務之行為，並致生損害於本人之財產或其他利益，亦難
    律以本條之罪，最高法院30年上字第1210號判例意旨可資參
    照。本件不論被告戊○○是否違背其任務，而擅自決定於92
    年9 月5 日以融資方式買進巨路股票二百六十張，及於同年
    11月25日擅自以現股方式賣出巨路股票一百張，仍須其於買
    賣上開股票之時，具有藉此取得不法利益或損害告訴人乙○○、甲○○利益之意圖，方能成立刑法第342 條第1 項之背
    信罪。
  (三)由卷附被告戊○○於大慶證券帳戶買賣股票之交易明細對帳
    單觀之，被告戊○○自92年7 月30日起即開始買賣巨路股票
    ，迄至92年9 月5 日受託為告訴人買進巨路股票前，被告戊○○於上開帳戶內即持有以融資買進之巨路股票二十七張，
    以當時五成融資保證金及92年9 月5 日購入巨路股票時之股
    價五十五元計算，被告戊○○自行持有以融資買進之二十七
    張巨路股票價值約七十四萬二千五百元，扣除手續費及證券
    交易稅後，至少亦有七十餘萬元，數目不小，可見不論係如
    被告戊○○所述，當時乃告訴人乙○○告知在炒作巨路股票
    （參見本院95年3 月31日準備程序筆錄第2 頁），或如證人
    即告訴人乙○○所述，係被告二人向伊介紹巨路股票不錯（
    參見95年8 月23日審判筆錄第7 頁），被告戊○○當時既願
    意投入七十餘萬元之資金購買巨路股票，其本人當認定巨路
    股票之股價還會上漲，並可藉此獲利，應無疑義。
  (四)就92年9 月5 日之買進巨路股票部分，不論告訴人乙○○有
    無指示只能以現股方式購買，縱使被告戊○○係違背指示而
    擅自決定以融資方式購入二百六十張巨路股票，其既看好巨
    路股票能夠持續上漲，則以融資方式購入較多張之巨路股票
    ，顯然能夠因此獲得較多之利潤，是尚難認被告戊○○主觀
    上具有以此損害告訴人之意圖。而就92年11月25日賣出巨路
    股票部分，不論被告戊○○是否未經告訴人方面之同意或授
    權即擅自賣出，依上開被告戊○○於大慶證券帳戶之交易明
    細對帳單所載，除賣出先前於92年9 月9 日代告訴人以現股
    方式購入之巨路股票一百張外，被告戊○○亦同時賣出其所
    有以現股方式買進之巨路股票二十張，顯然被告戊○○當時
    之判斷是認為巨路股票短時間內之漲幅有限，而且可能下跌
    ，方將手中持有之巨路股票賣出大部分，則於此情形下，亦
    難認被告戊○○有故意損害告訴人之意圖甚明。
  (五)自被告戊○○於92年9 月5 日以五十五元之價格購入巨路股
    票後，巨路股票之股價即一路下跌，並跌破五十元，之後再
    至92年11月27日，方才漲至波段新高點五十一點五元（當日
    收盤價為五十點五元），嗣後則未再有高於此之價格，有巨
    路股票股價資料表及日線圖各一份在卷可按。而依被告戊○○於大慶證券帳戶之交易明細對帳單所載，其帳戶內至92年
    11月26日收盤時止，尚有以融資買進之巨路股票二百五十七
    張，另依卷附被告戊○○於富順證券帳戶之分戶帳所載，被
    告戊○○於92年11月26日收盤時，該帳戶內亦尚有以現股方
    式買入之巨路股票一百三十八張、及以融資方式購入之巨路
    股票二十四張。亦即迄至92年11月26日收盤時止，被告戊○○名下共有以融資方式買入之巨路股票二百八十一張、以現
    股買入之巨路股票一百三十八張，此時若於次日即同年11月
    27日以收盤價賣出所有股票，則現股部分可得六百九十六萬
    九千元（50.5* 1,000*138=6,969,000 ，以下均暫不扣除手
    續費及證券交易稅），融資股票部分可得一千四百十九萬五
    百元（50.5* 1,000*281=14,190,500），兩者加總後再以每
    股五十五元之最高價計算扣除當初購入時所融資之款項七百
    七十二萬七千五百元（保證金為五成，故為55*1,000*281*
    50%=7,727,500） ，合計尚有一千三百四十三萬二千元之價
    值（6,969,000+ 14,190,500-7,727,500= 13,432,000） ，
    再加計當初若以五十五元價格購買現股一百八十張所需交割
    款九百九十萬元與實際上以融資方式購入所需保證金七百十
    五萬元間之差額二百七十五萬元後，總計應有一千六百十八
    萬二千元。與此相較，本件若依告訴人所述，92年9 月5 日
    原應以現股買入巨路股票一百八十張，則同樣以92年11月27
    日之收盤價計算，92年9 月5 日以現股買入之一百八十張巨
    路股票可賣得九百零九萬元，同年9 月9 日以現股買入之一
    百張巨路股票則可賣得五百零五萬元，兩者合計僅為一千四
    百十四萬元。換言之，不論被告戊○○92年9 月5 日及同年
    11 月25 日是否有違背告訴人之指示，在其為上開買賣巨路
    股票之行為當時及之後幾天，其手中所持有之巨路股票價值
    及因當初以融資方式購入所節省之資金，事實上仍足以償付
    若告訴人請求返還時之價值，則在此情形下，被告為上開買
    賣股票行為時，縱使係違背告訴人之指示，其動機是否僅為
    有效運用資金以增加利潤，或係為因應跌價所為之攤提成本
    動作，亦不無可能，尚難以此逕認其具有為自己不法利益之
    意圖。
  (六)本件告訴人就巨路股票部分即先後匯款達一千五百二十萬元
    ，金額甚鉅，若依告訴人方面所述，關於買賣股票之標的、
    時間、方式、數量及金額均須待告訴人方面之指示，表示被
    告戊○○即不得任意運用此部分之資金操作巨路股票，則在
    此情形下，告訴人使用自己名下之帳戶即可，又何需甘冒遭
    侵吞之風險匯高達一千多萬元之鉅款至被告二人名下？況且
    股票市場瞬息萬變，本件所指定之標的巨路股票成交量亦不
    高，容易受人為操作影響，更增添風險，在此情形下，若告
    訴人方面見狀臨時欲買賣巨路股票，卻一時之間無法覓得被
    告戊○○，豈不坐失交易良機？是告訴人方面將如此大筆鉅
    款委託被告戊○○買賣股票之動機、及對於被告戊○○運用
    該筆資金之授權程度如何，委實令人存疑。被告戊○○辯稱
    當時告訴人乙○○因不願讓其妻即告訴人甲○○知悉此事，
    方用伊證券帳戶買賣巨路股票等情，衡情並非無據。是以被
    告戊○○辯稱其93年7 月14日於調查局中供承確有違背告訴
    人乙○○之指示及私自於92年11月25日賣出上開股票，係配
    合告訴人乙○○之意思所為之供述，尚非顯不可採（被告二
    人指訴告訴人方面涉嫌恐嚇、傷害部分，主要係發生在93年
    7 月15日之後，有臺灣板橋地方法院檢察署檢察官94年度偵
    續字第207 號起訴書一份在卷可按），是尚難以此作為不利
    於被告戊○○之認定。
  (七)巨路股票部分告訴人所匯款項即已高達一千五百二十萬元，
    扣除被告戊○○所退還者，仍有一千餘萬元，金額甚高，衡
    情告訴人方面必定會對於買賣細節多所過問，甚至索取對帳
    單加以查核，方符情理。且告訴人自稱於93年3 月25日、3
    月26日又再匯款六百九十三萬八千六百二十元及以現金交付
    三百萬元予被告，不論此筆款項究竟為被告戊○○所稱係告
    訴人方面委請代為購買福懋油、潤泰新等股票之股款，抑或
    係如告訴人乙○○所稱之借款，總計金額高達九百九十三萬
    八千六百二十元之鉅，若非有一定之信任關係，告訴人方面
    又豈會再交付如此高額之鉅款予被告戊○○？是以就先前巨
    路股票方面之一千餘萬元部分，告訴人對於該筆款項用以買
    賣巨路股票之情形，當已有所知悉，甚或取得一定之憑證查
    驗，方會如此放心於93年3 月25日、26日再交付將近一千萬
    元之款項予被告戊○○。再以被告戊○○辯稱其買賣股票後
    均會向告訴人乙○○報告，即便就92年9 月5 日部分係擅自
    以融資方式買賣，告訴人乙○○亦僅稱將來以現股算給他即
    可等語觀之，縱使被告戊○○於92年9 月5 日及同年11月25
    日並未於事前特別取得告訴人方面之同意，即自行決定以融
    資方式買進，及賣出一百張現股巨路股票，其於事後告知告
    訴人乙○○，而告訴人乙○○未表示反對，僅表示日後計算
    盈虧時應以原先狀況為準之可能性，委實甚高，否則告訴人
    方面又豈會再匯近一千萬元之款項予被告戊○○？換言之，
    縱使告訴人方面對於被告戊○○前揭買賣股票之行為，事前
    並不知悉，然由告訴人事後知情後並未表示反對之意思，反
    而再匯款予被告戊○○等情，不能排除告訴人方面當時並不
    認為被告戊○○前揭所為係屬違背任務之行為，且不能排除
    因被告戊○○本身購買巨路股票之資金與告訴人方面之資金
    混雜，而將之視為被告戊○○自身資金運用情形之可能性，
    至為灼然。
  (八)被告丁○○部分：夫妻之間共用帳戶之情形所在多有，本件
    告訴人方面雖係於92年9 月8 日、9 月12日將上開購買巨路
    股票之款項匯入被告丁○○前揭國泰世華銀行存款帳戶內，
    然分別於同日即再轉匯一千零五十萬元、三百五十四萬元至
    被告戊○○設於國泰世華銀行000000000000號之存款帳戶內
    供購買巨路股票，且本件被告方面代告訴人所購買之巨路股
    票，復均係於被告戊○○名下之證券帳戶內所購買，再觀以
    證人即告訴人乙○○於本院證述時，主要均係提及被告戊○○，經特別問及被告丁○○時，才又提到被告丁○○也有等
    情，被告丁○○是否有一併受託代為買賣巨路股票，並非無
    疑。又證人丙○○於本院審理中證稱於92年9 月間均係載被
    告戊○○一人至告訴人乙○○設於臺北縣三重市之易相館等
    語（參見本院95年6 月27日審判筆錄第7 頁以下），此外，
    告訴人甲○○、乙○○最早於調查局指訴時，均僅提及與被
    告戊○○一人間之聯絡交涉事宜（參見該二人調查局筆錄）
    ，告訴人甲○○第一次於檢察官前指訴時，亦僅提及委託被
    告戊○○一人買股票（參見94年度偵字第4611號偵查卷第9
    頁以下），是綜合上情觀之，告訴人方面當初似僅委託被告
    戊○○一人處理事務，本件單憑當初係匯款至被告丁○○存
    款帳戶乙節，實難逕認被告丁○○曾受告訴人方面委託代為
    買賣巨路股票，亦查無其他積極證據證明被告丁○○就被告
    戊○○前揭買賣巨路股票行為間有犯意聯絡、行為分擔。
六、綜上所述，本件尚乏足夠之積極證據可資證明被告戊○○於
    92年9 月5 日以融資方式購入巨路股票，及92年11月25日將
    前於同年9 月9 日代告訴人以現股方式所購買之一百張巨路
    股票賣出，係基於為自己或第三人不法利益之意圖，或係基
    於損害告訴人利益之意圖，且不能排除告訴人事後知悉後並
    不認為係違背任務行為方再匯以將近一千萬元鉅款之可能性
    ，亦無足夠之積極證據可資證明被告丁○○曾受告訴人之託
    代為買賣巨路股票，或就被告戊○○上開買賣巨路股票之行
    為有犯意聯絡、行為分擔，尚難認渠等所為業已構成刑法第
    342 條第1 項之背信罪。此外，本院復查無其他積極證據足
    資證明被告二人確有公訴意旨所指之背信犯行，揆諸前揭法
    條及判決意旨，既不能證明被告二人犯罪，自均應為無罪判
    決之諭知。
據上論斷，應依刑事訴訟法第301 條第1 項，判決如主文。
本案經檢察官吳宗光到庭執行職務。
中    華    民    國    95    年    9     月    13    日
                  刑事第十七庭審判長法  官 李幼妃
                                    法  官 鄭燕璘
                                    法  官 張紹省
上列正本證明與原本無異。
如不服本判決，應於判決送達後十日內向本院提出上訴狀（應附
繕本），上訴於臺灣高等法院。
                                    書記官 周雅玲
中    華    民    國    95    年    9     月    13    日
 附表
 ┌──┬──────────┬───────────┬──────┐
 │編號│告訴人委買及付款情形│ 被告買入股票及交割款 │   備   註  │
 ├──┼──────────┼───────────┼──────┤
 │ 一 │1.92.9.5委託買巨路股│92.9.5以被告戊○○大慶│被告等事後退│
 │    │  票現股180張（千股)│證券蘆洲分公司6662-6號│還告訴人60萬│
 │    │  ，每股55元；交割款│帳戶融資買入巨路股票26│元。        │
 │    │  應為990萬元。     │0張（千股)；交割款則為│            │
 │    │2.告訴人前後匯款計  │717萬377元。          │            │
 │    │  1,050萬元至被告陳 │                      │            │
 │    │  健財國泰世華銀行三│                      │            │
 │    │  重分行帳戶。      │                      │            │
 ├──┼──────────┼───────────┼──────┤
 │ 二 │1.92.9.9委託買巨路股│1.92.9.9買入巨路股票現│被告於92.11.│
 │    │  票現股100張（千股)│  股100張（千股)，每股│25當日共賣出│
 │    │  ，每股47元；交割款│  47元；交割款為470萬 │巨路股票現股│
 │    │  應為470萬元。     │  元。                │120張，其中 │
 │    │2.告訴人匯款470萬元 │2.被告等於92.11.25未經│20張係被告黃│
 │    │  至被告丁○○國泰世│  告訴人同意將上開巨路│淑穗所有。  │
 │    │  華銀行三重分行帳戶│  股票現股100張以每股 │            │
 │    │  。                │  47元賣出。          │            │
 └──┴──────────┴───────────┴──────┘


司法院資訊處製作；財團法人民間司法改革基金會備份。
